【裁判字號】    90,訴,2108
【裁判日期】    901102
【裁判案由】    拆屋還地
【裁判全文】
臺灣臺中地方法院民事判決  九十年度訴字第二一○八號
    原      告  甲○○
    被      告  乙○○
右當事人間請求拆屋還地事件，本院判決如左：
    主    文
被告應將坐落台中縣豐原市○○段一０一九地號土地上如附圖所示斜線Ａ部分之地上
建物拆除（面積零點零零零零玖玖公頃），並將上開土地交還原告。
訴訟費用由被告負擔。
本判決於原告以新台幣壹萬壹仟玖佰陸拾肆元為被告供擔保後，得假執行，但被告如
於假執行程序實施前以新台幣萬伍仟捌佰玖拾貳元為原告預供擔保，得免為假執行
。
    事    實
甲、原告方面：
  一、聲明：除假執行之擔保金額及免為假執行部分外，如主文所示。
  二、陳述：緣坐落台中縣豐原市○○段一０一九地號土地（下稱系爭土地）為原告
      所有，被告無正當權源，擅自占用系爭土地如附圖所示斜線Ａ部分面積０‧０
      ０００九九公頃，並在其上建造鐵板圍牆，自屬無權占有，爰基於所有權之物
      上請求權請求被告將系爭土地上如附圖所示斜線Ａ部分之地上建物拆除，並將
      土地交還原告。
  三、對被告所為抗辯之陳述：
    (一)系爭土地如附圖所示斜線Ａ部分並沒有賣給被告，被告聲請鑑界前，原告也曾
      照相，當時被告尚未施作系爭土地上的鐵門。
    (二)本件係因被告申請鑑界，通知原告，原告始知被告占用原告之土地。
  四、證據：提出測量成果圖、土地登記謄本各一份、照片二張為證，並聲請囑託測
      量系爭土地。
乙、被告方面：
  一、聲明：(一)駁回原告之訴及假執行之聲請。(二)如受不利之判決，願供擔保請准免
      為假執行。
  二、陳述：
    (一)被告所有坐落台中縣豐原市○○段一０一０地號土地與系爭土地相鄰，早在原
      告之父張德輝管理系爭土地期間，兩造即曾數次測量確定界址，其間亦經地籍
      圖重測，張德輝在其地界處以烤漆板圍砌。被告為方便管理，僅在兩造所有土
      地經界處建造鐵門，使其有內外之分，並未占用原告所有系爭土地。
    (二)被告之前申請鑑界結果雖有占用原告之土地，但應係誤差所致。且依民法第七
      百九十六條規定，土地所有權人建築房屋逾越疆界者，鄰地所有人如知其越界
      而不提出異議，不得請求移去或變更其建築物。
    (三)被告於七十三年間曾向原告購買道路部分之土地（原為豐原市○○○段四八０
      －八七地號，現改為豐原市○○段九九三地號），當時原告曾表示道路至牆壁
      旁，應包括系爭土地如附圖所示斜線Ａ部分。
  三、證據：提出不動產買賣契約書一份、照片二張為證。
    理    由
一、原告主張：系爭土地為原告所有，被告無正當權源，擅自占用系爭土地如附圖所
    示斜線Ａ部分面積０‧００００九九公頃，並在其上建造鐵板圍牆，爰基於所有
    權之物上請求權請求被告將系爭土地上如附圖所示斜線Ａ部分之地上建物拆除，
    並將土地交還原告等語。被告則以：被告所有坐落台中縣豐原市○○段一０一０
    地號土地與系爭土地相鄰，早在原告之父張德輝管理系爭土地期間，兩造即曾數
    次測量確定界址，其間亦經地籍圖重測，張德輝在其地界處以烤漆板圍砌，被告
    為方便管理，僅在兩造所有土地經界處建造鐵門，使其有內外之分，並未占用原
    告所有系爭土地；被告之前申請鑑界結果雖有占用原告之土地，但應係誤差所致
    ，且依民法第七百九十六條規定，原告不得請求被告拆除鐵門；又被告於七十三
    年間曾向原告購買道路部分之土地，當時原告曾表示道路至牆壁旁，應包括系爭
    土地如附圖所示斜線Ａ部分等語，資為抗辯。
二、原告主張系爭土地為原告所有，被告無正當權源，擅自占用系爭土地如附圖所示
    斜線Ａ部分面積０‧００００九九公頃，並在其上建造鐵板圍牆之事實，已據原
    告提出與所述相符之測量成果圖、土地登記謄本各一份為證，並經本院囑託台中
    縣豐原地政事務所派員測量屬實，制有土地複丈成果圖附卷可佐，應認原告之主
    張為可採信。被告雖以前開情詞置辯，然查被告於七十三年間向原告所購買道路
    部分之土地，重測前為原豐原市○○○段四八０－八七地號土地，現改為豐原市
    ○○段九九三地號土地，此為被告所自承，且有不動產買賣契約書一份在卷可參
    ，而原告所有系爭土地重測前地號則為豐原市○○○段四八○之七二號，亦有土
    地登記謄本附卷可稽，是依前述不動產買賣契約書所載，被告向原告所購道路部
    分之土地，顯不包括系爭土地如附圖所示斜線Ａ部分。又民法第七百九十六條固
    規定：土地所有人建築房屋逾越疆界者，鄰地所有人如知其越界而不即提出異議
    ，不得請求移去或變更其建築物。惟本件被告所建造者係鐵門、圍牆，並非房屋
    ，是本件自無該條之適用甚明。綜上，被告上開抗辯均無可取。
三、按所有人對於無權占有或侵奪其所有物者，得請求返還之；對於妨害其所有權者
    ，得請求除去之，民法第七百六十七條定有明文。被告無正當權源，占有系爭土
    地如附圖所示斜線Ａ部分，既經認定。從而，原告本於物上請求權請求被告應將
    系爭土地上如附圖所示斜線Ａ部分之地上建物拆除（面積０‧００００九九公頃
    ），並將上開土地交還原告，為有理由，應予准許。
四、兩造陳明願供擔保請為宣告假執行或免為假執行，經核均與規定相符，爰分別酌
    定相當之擔保金額予以宣告。
五、因本案事證已臻明確，兩造其餘攻擊防禦方法及舉證，於判決結果不生影響毋庸
    逐一論列，附此敘明。
六、據上論結，本件原告之訴為有理由，依民事訴訟法第七十八條、第三百九十條第
    二項、第三百九十二條，判決如主文。
中      華      民      國    九十      年      十一      月      二    日
                              臺灣臺中地方法院民事第四庭
~B法      官  陳文燦
右為正本係照原本作成
如不服本判決，應於判決送達後二十日內，向本院提出上訴狀。
中      華      民      國    九十      年      十一      月      二    日
~B法院書記官


司法院資訊處製作；財團法人民間司法改革基金會備份。
